臺灣臺南地方法院民事判決
109年度訴字第1961號
原      告
即反訴被告  許耀元  
訴訟代理人  陳水聰律師
            簡汶珊律師
被      告  財政部國有財產署南區分署

法定代理人  黃莉莉  
訴訟代理人  黃耀光  
            曾友和  
反訴  原告  交通部臺灣鐵路管理局

法定代理人  杜微    
訴訟代理人  謝依良律師
上列當事人間請求確認租賃關係存在事件，本院於民國110年9月
6日言詞辯論終結，判決如下：
    主  文
原告之訴駁回。
訴訟費用由原告負擔。
反訴被告應將臺南市○○區○路○段○○○○○○地號土地上，如附圖所示
編號Ａ部分面積二百六十三平方公尺、編號Ｂ部分面積一百四十三
點五平方公尺、編號Ｃ部分面積七點六二平方公尺、編號Ｄ部分面
積一平方公尺之地上物拆除，並將上開土地騰空返還反訴原告。
反訴被告應自民國一百零九年六月八日起至返還上開土地之日止
，按月給付反訴原告新臺幣壹萬零陸佰肆拾陸元。
反訴原告其餘之訴駁回。
反訴訴訟費用由反訴被告負擔。
反訴原告以新臺幣肆拾貳萬伍仟捌佰參拾參元為被告供擔保後，
得假執行。但反訴被告如以新臺幣壹佰貳拾柒萬柒仟伍佰元為反
訴原告預供擔保，得免為假執行。 
反訴原告其餘假執行之聲請駁回。　
    事實及理由
甲、程序方面：　　
一、按被告於言詞辯論終結前，得在本訴繫屬之法院，對於原告
    及就訴訟標的必須合一確定之人提起反訴。訴經撤回者，視
    同未起訴。但反訴不因本訴撤回而失效力，民事訴訟法第25
    9條、第263條第1項分別定有明文。查原告於民國109年10月
    30日具狀對反訴原告提起本件訴訟，反訴原告則於110年2月
    17日具狀對原告提起反訴，嗣原告於110年3月3日具狀撤回
    起訴，有起訴狀、民事答辯一暨反訴狀、民事撤回部分起訴
    狀附卷可佐（補字卷第15-25頁、本院卷第37-42、63-65頁
    ）。揆諸上揭法律規定，反訴原告提起之反訴不因本訴之撤
    回失其效力，合先敘明。
二、次按法定代理人之代理權消滅者，訴訟程序在有法定代理人
    承受其訴訟以前當然停止；前開承受訴訟人於得為承受時，
    應即為承受之聲明，民事訴訟法第170條、第175條第1項分
    別定有明文。查反訴原告之法定代理人原為張政源，嗣於11
    0年1月16日由交通部常務次長祁文中代理，祁文中於同年2
    月17日具狀聲明承受訴訟後，反訴原告之法定代理人又變更
    為杜微，杜微已於同年8月25日具狀聲明承受訴訟，有交通
    部110年1月12日交人字第1105000484號函、民事答辯一暨反
    訴狀、行政院110年4月22日院授人培字第1103001236號令、
    民事言詞辯論意旨狀在卷可稽（見本院卷第59、38、161、1
    54頁），經核並無不合，應予准許。
三、被告經合法通知，未於最後言詞辯論期日到場，核無民事訴
    訟法第386條所列各款情形，爰依原告之聲請，由其一造辯
    論而為判決。
乙、實體方面：　　
壹、本訴部分：
一、原告起訴主張：
  ㈠訴之聲明：
    確認兩造間就坐落臺南市○○區○路○段000000地號土地（下稱
    系爭土地）之租賃關係繼續存在。
  ㈡原告向被告承租系爭土地，兩造於106年7月5日簽訂國有基地
    標租租賃契約書（下稱系爭租約），約定由原告向被告承租
    系爭土地，租賃期間自106年8月1日起至126年7月31日止，
    共20年，每年租金新臺幣（下同）6萬3,864元，履約保證金
    為29萬8,500元，原告有按期繳納租金，原告因信任租期為2
    0年，始出資上千萬元整理土地、搭建地上設施及停車棚，
    用以經營停車場。
  ㈢詎被告竟來函稱：「系爭土地將移由第三人交通部臺灣鐵路
    管理局（即反訴原告）有償撥用，故雙方租賃關係自109年6
    月1日起即歸於消滅……。」原告係合法承租系爭土地，並無
    違約之情事，基於信賴利益保護原則，其租賃權應受保障。
    被告未經原告同意，即擅自終止系爭租約，應屬無效。又系
    爭租約為定型化契約，請鈞院審酌被告終止租約之條款是否
    違反平等原則。再者，被告縱將系爭土地改移由反訴原告有
    償撥用，依民法第425條規定，系爭租約對於反訴原告應仍
    繼續存在。原告曾以律師函通知被告無故毀約而有違反系爭
    租約之情事，依法應負損害賠償責任，被告卻置之不理，原
    告僅得提出本件確認訴訟，以維權益。
二、被告則以下列情詞資為抗辯：
  ㈠聲明：原告之訴駁回。
  ㈡系爭土地位在仁德火車站前方，原告在系爭土地上經營停車
    場，造成該車站規劃之停車空間進出動線受到阻礙，為該車
    站站前廣場及出入通行用地之需，反訴原告報經行政院同意
    後，有償撥用系爭土地給反訴原告。被告遂於109年6月4日
    依系爭租約第7條第19點第1款約定，函知原告自同年6月1日
    起終止渠等間之租賃關係，被告於系爭租約終止後之同年10
    月14日有償撥用系爭土地給反訴原告管理，自無民法第425
    條所有權移轉不破租賃規定適用之餘地。縱依民法第425條
    規定，系爭租約對於反訴原告仍繼續存在，然因系爭土地作
    為仁德車站站前廣場及出入通行用地需要，反訴原告已依系
    爭租約第7條第19點第1款約定終止租約，以民事答辯一暨反
    訴狀再次為終止租約之意思表示。
  ㈢系爭土地係國有土地有其公益性，且系爭租約係兩造基於平
    等地位，本於公平原則，而達成書面合意，對原告並無顯失
    公平之處，與消費者保護法施行細則第14條規定顯然有別。
    況系爭租約第7條第19點，乃兩造就「被告有權單方結束契
    約關係之終止權」之約定，無須被告同意，原告非不可預知
    ，自無顯失公平之情事。是以，被告單方即可依系爭租約第
    7條第19點第1款約定，終止系爭租約，原告同意與否，並不
    影響被告終止系爭租約之效力。
貳、反訴部分：
一、反訴原告起訴主張：
  ㈠訴之聲明：
  ⒈反訴被告應將系爭土地上如附圖所示編號Ａ部分面積263平方
    公尺、編號Ｂ部分面積143.5平方公尺、編號Ｃ部分面積7.62
    平方公尺、編號Ｄ部分面積1平方公尺之地上物拆除後，將土
    地騰空交還反訴原告。
  ⒉反訴被告應自109年6月1日起至返還上開土地之日止，按月給
    付反訴原告1萬0,646元。
　⒊反訴原告願供擔保，請准宣告假執行。
  ㈡系爭土地位於反訴原告之仁德火車站前方，反訴被告於系爭
    土地上經營停車場，造成反訴原告規劃之停車空間進出動線
    受到阻礙，其為站前廣場及出入通行用地之需要，報經行政
    院同意後，有償撥用系爭土地給反訴原告。被告已依系爭租
    約第7條第19點第1款約定，終止其與反訴被告間之系爭租約
    ，渠等間之租賃關係自109年6月1日起歸於消滅，反訴被告
    依系爭租約第7條第23點第1項約定，應於租約終止日起1個
    月（即同年月30日）前拆除、騰空非屬國有之地上物，並返
    還系爭土地。反訴被告當初有選擇是否訂立系爭租約之自由
    ，故系爭租約並非定型化契約，系爭租約關於終止租約之條
    款，亦無顯失公平之情形，故本訴被告終止系爭租約，應為
    有效。
  ㈢仁德火車站原有規劃5個汽車停車位、44個機車停車位，給民
    眾使用，反訴被告承租後，上開停車空間無法自由進出使用
    ，反訴原告原先規劃之法定停車位、自設停車位無法出入通
    行系爭土地，因而申請撥用。該撥用係基於公用目的，依該
    函記載要作為站前廣場、出入通行使用，不宜再租與反訴被
    告。縱依民法第425條規定，其與被告簽訂之系爭租約，對
    於反訴原告仍繼續存在，然因系爭土地作為仁德車站站前廣
    場及出入通行用地需要，反訴原告得依系爭租約第7條第19
    點第1款約定終止租約，反訴原告前以110年2月17日民事答
    辯一暨反訴狀再次為終止租約之意思表示。
  ㈣反訴原告為系爭土地之管理者，反訴被告已無合法使用權源
    ，其無權占用系爭土地，反訴原告得代國家主張所有權人之
    權利，而依民法第767條第1項規定、系爭租約第7條第23點
    第1項約定，請求反訴被告拆除地上物及交還土地，請求鈞
    院擇一判決。 
  ㈤反訴被告無權占用系爭土地，其可獲得相當於租金之利益，
    致反訴原告受有相當於租金之損害，爰參酌土地法第97條第
    1項、土地法施行細則第25條規定，以系爭土地之申報地價
    每平方公尺2,500元、週年利率10％為計算基準，每月租金為
    1萬0,646元（計算式：511平方公尺×2,500元/平方公尺×10％
    ÷12個月＝1萬0,646元，元以下4捨5入）。又依系爭租約第7
    條第23點第1、2、4項約定：「承租人未依約返還租賃物，
    承租人應自租約消滅之日起至地上物處理完成止，按土地當
    期申報地價年息10％給付使用補償金。」反訴被告依上開約
    定，亦應按月給付使用補償金1萬0,646元，足認反訴原告請
    求反訴被告按月給付1萬0,646元之不當得利，應屬恰當。而
    反訴被告自109年6月1日起即未繳納租金，爰依不當得利之
    法律關係，請求反訴被告自該日起至返還系爭土地之日止，
    按月給付1萬0,646元。
二、反訴被告即原告則以下列情詞資為抗辯：
  ㈠聲明：
  ⒈反訴原告之訴及假執行之聲請均駁回。
  ⒉如受不利之判決，反訴被告願供擔保，請准宣告免為假執行
　  。
  ㈡系爭租約係被告單方面擬定，不包括經雙方合意之個別磋商
    條款在内，屬於定型化契約，内容違反平等互惠原則，顯失
    公平而無效。再者，本訴被告以系爭土地將移由反訴原告有
    償撥用為由，未經反訴被告同意，即逕行終止系爭租約，違
    反消費者保護法第12條第1項及第2項第1款、民法第247條之
    1第2款、消費者保護法施行細則第14條規定之平等互惠原則
    ，而有顯失公平之情形，應屬無效。則反訴原告依系爭租約
    第7條第23點第1、2、4項約定，請求反訴被告拆除、騰空系
    爭土地及給付補償金，即失所附麗。
  ㈢依民法第425條第1項規定、最高法院41年台上字第1100號判
    例，出租人於租賃物交付後，其租賃物所有權讓與第三人，
    原租賃契約即移轉存在於受讓人與承租人間，原出租人之地
    位當然由受讓人承受，而不得更行終止租約。系爭租約成立
    不到3年，即遭被告片面終止，縱被告將系爭土地改移由反
    訴原告有償撥用、轉讓所有權，系爭租約應移轉於反訴原告
    、反訴被告間，且單純撥用，並不符合系爭租約所約定之「
    舉辦公共、公用事業之情事」，反訴原告不得終止系爭租約
    ，請求反訴被告拆除地上物及給付補償金。
三、兩造不爭執事項：  
  ㈠原告即反訴被告與被告於106年7月5日簽立系爭租約，約定由
    原告向被告承租系爭土地，租賃期間自106年8月1日起至126
    年7月31日止，每年租金為6萬3,864元，履約保證金為29萬8
    ,500元（補字卷第27-41頁）。
  ㈡系爭租約第7條第19點第1款記載：租賃基地有舉辦公共、公
    用事業需要或依法變更使用時，標租機關得終止租約，承租
    人不得向標租機關要求任何補償。同條第23點第1、2項記載
    ：租期屆滿或租約終止時，承租人應返還租賃物，並停止使
    用，無優先承租或續租權利，且不得向標租機關要求任何補
    償。租賃基地除符合第20點第1項第1款規定外，承租人應於
    租期屆滿或租約終止日起1個月內拆除、騰空非屬國有之地
    上物或掩埋之廢棄物，檢附經政府機關立案之檢測機構檢測
    土壤污染報告（補字卷第37、39頁）。
  ㈢反訴原告因仁德車站站前廣場及出入通行用地需要，向行政
    院申請有償撥用系爭土地，行政院於109年6月1日以院授財
    產公字第10900166970號函准予辦理（本院卷第49-57頁）。
  ㈣被告於109年6月4日以台財產南南二字第10922015750號函通
    知原告，內容略謂：系爭土地經行政院核准由反訴原告有償
    撥用，租賃關係自109年6月1日起歸於消滅，另依系爭租約
    第7條第19點第1款規定，標租機關得終止租約，承租人不得
    向標租機關要求任何補償（補字卷第45頁）。
  ㈤系爭土地為國有土地，面積511平方公尺，109年1月申報地價
    為每平方公尺2,500元，管理者於109年10月14日由被告變更
    登記為反訴原告，原因發生日期為109年6月1日（本院卷第2
    7頁）。
  ㈥原告即反訴被告係在承租之系爭土地上搭建鐵皮車棚，經營
    收費停車場。
四、兩造爭執之事項：
  ㈠被告以行政院核准系爭土地有償撥用反訴原告，故依系爭租
    約第7條第19點第1款規定，終止兩造間之系爭租約，有無理
    由？兩造間之就系爭土地之租賃關係是否仍存在？
  ㈡反訴原告請求反訴被告拆除系爭土地上，如臺南市歸仁地政
    事務所110年5月11日之土地複丈成果圖即附圖所示編號Ａ、Ｂ
    、Ｃ、Ｄ之原告設立之地上物，並請求自109年6月1日起至返
    還系爭土地之日止，按月給付10,646元，有無理由？
五、得心證之理由：
  ㈠本訴部分：
  ⒈按確認法律關係之訴，非原告有即受確認判決之法律上利益
    者，不得提起之，民事訴訟法第247條前段定有明文。而該
    條所謂即受確認判決之法律上利益，係指因法律關係之存否
    不明確，致原告在私法上之地位有受侵害之危險，而此項危
    險得以對於被告之確認判決除去之者而言（最高法院42年台
    上字第1031號判例參照）。原告主張系爭租約仍存在，然為
    被告所否認，堪認兩造間就系爭土地之租賃關係存否不明確
    ，致原告在私法上地位有不安之狀態存在，而此狀態能以確
    認判決除去，是原告提起本件確認之訴，應認有即受確認判
    決之法律上利益，合先敘明。
  ⒉查反訴原告因仁德車站站前廣場及出入通行用地需要，向行
    政院申請有償撥用系爭土地，行政院於109年6月1日以院授
    財產公字第10900166970號函准予辦理，故系爭土地之管理
    者於109年10月14日由被告變更登記為反訴原告，原因發生
    日期為109年6月1日（兩造不爭執事項㈢、㈤）。是系爭土地
    自109年6月1日起，即由反訴原告管理，並作為仁德車站整
    體規劃、公眾通行之用，實符合系爭租約第7條第19點第1款
    之要件，故被告於109年6月4日以台財產南南二字第1092201
    5750號函，通知原告依上開條款終止系爭租約，並非無據。
    然系爭租約第7條第19點僅規定標租機關得終止租約，並非
    自租賃基地有舉辦公共、公用事業需要或依法變更使用時，
    租賃關係即消滅，而原告係於109年6月8日收受該函文（補
    字卷第45頁），故系爭租約應自109年6月8日起即終止，兩
    造間就系爭土地之租賃關係業已消滅。
  ⒊原告固主張其並違約，且未同意終止系爭租約，況基於信賴
    保護原則，其租賃權應受保障，依民法第425條規定，系爭
    租約對於反訴原告仍繼續存在云云。惟查，系爭租約第7條
    第19點既已明定：租賃基地有下列10款情形之一時，標租機
    關得終止租約，承租人不得向標租機關要求任何補償。該條
    文本未規定需經原告同意，被告單方面終止系爭租約，於法
    並無不合，自無民法第425條之適用。且原告在承租系爭土
    地前，應已盤算在該10款情形下，系爭租約固可能經被告單
    方終止，然綜合考量系爭土地之位置、面積、系爭租約之租
    金等情，在系爭土地上經營收費停車場仍有利可圖，方與被
    告合意簽立系爭租約，自無違反平等或信賴保護原則可言，
    是原告上揭主張，尚屬無據。
  ㈡反訴部分：
  ⒈按所有人對於無權占有或侵奪其所有物者，得請求返還之。
    對於妨害其所有權者，得請求除去之，民法第767條第1項前
    段定有明文。次按以無權占有為原因，請求返還土地者，占
    有人對土地所有權存在之事實無爭執，而僅以非無權占有為
    抗辯者，土地所有權人對其土地被無權占有之事實無舉證責
    任，占有人自應就其取得占有係有正當權源之事實證明之（
    最高法院85年度台上字笫1120號民事判決意旨參照）。
  ⒉查系爭土地上南北兩側各有1座停車棚，坐落在仁德車站之入
    口處，由反訴被告經營停車場，供大眾停放機車使用，並設
    置閘門控制車輛之進出，2座停車棚中間有設有繳費機及飲
    料販賣機，北側停車棚占用系爭土地263平方公尺（如附圖
    編號Ａ所示），南側停車棚占用系爭土地143.5平方公尺（如
    附圖編號Ｂ所示），繳費機（售票亭）占用系爭土地7.62平
    方公尺（如附圖編號Ｃ所示），飲料販賣機占用系爭土地1平
    方公尺（如附圖編號Ｄ所示）等情，經本院會同被告、反訴
    原告、臺南市歸仁地政事務所至現場勘驗屬實，復有本院勘
    驗測量筆錄、衛星地圖、現場照片、臺南市歸仁地政事務所
    110年5月11日土地複丈成果圖附卷可參（本院卷第47、93-9
    9、107頁），堪予認定。而系爭租約業於109年6月8日終止
    ，已如前述，反訴被告自該日起已無占用系爭土地之正當權
    源，是反訴原告請求反訴被告拆除系爭土地上如附圖所示之
    地上物，並返還系爭土地，核屬有據。
  ⒊次按無法律上之原因而受利益，致他人受損害者，應返還其
    利益，雖有法律上之原因，而其後已不存在者，亦同，民法
    第179條定有明文；又被告無權占有原告之土地，可能獲得
    相當於租金之利益，為社會通常之觀念（最高法院61年台上
    字第1695號民事判例意旨參照）。從而，原告依不當得利之
    規定，請求被告返還相當於租金之利益，應屬有據。
  ⒋再按城市地方房屋之租金，以不超過土地及其建築物申報總
    價年息10%為限，土地法第97條第1項定有明文。而土地法第
    97條所謂土地及建築物之總價額，土地價額依法定地價，建
    築物價額依該管直轄市或縣（市）地政機關估定之價額，為
    土地法施行法第25條所明定。又房屋租金之數額，除以土地
    及建築物之總價額為基礎外，尚須斟酌基地之位置，工商繁
    榮程度、使用人利用基地之經濟價值、所受利益，彼等關係
    及社會感情等情事以為決定之（最高法院68年台上字第3071
    號裁判參照）。查系爭租約第7條第23點第1、2、4項規定：
    租期屆滿或租約終止時，承租人應返還租賃物，並停止使用
    ，無優先承租或續租權利，且不得向標租機關要求任何補償
    。租賃基地除符合第20點第1項第1款規定外，承租人應於租
    期屆滿或租約終止日起1個月內拆除、騰空非屬國有之地上
    物或掩埋之廢棄物，檢附經政府機關立案之檢測機構檢測土
    壤污染報告。承租人依第2項期限返還租賃基地者，不計收
    使用補償金。逾期未辦理者，自租約消滅之日起至地上物處
    理完成止，按土地當期申報地價年息百分之10計收使用補償
    金，有系爭租約在卷可稽（補字卷第39、41頁）。次查，系
    爭土地面積為511平方公尺，自109年1月起迄今之申報地價
    為每平方公尺2,500元，系爭租約第7條第23點第4項既已約
    定，倘反訴被告未於系爭租約終止後1個月內拆除其上之地
    上物，即按土地當期申報地價年息百分之10計收使用補償金
    ，故反訴被告應自109年6月8日起至返還系爭土地之日止，
    按月給付反訴原告相當於租金之不當得利1萬0,646元（計算
    式：2,500元×511平方公尺×10%÷12＝10,646元，元以下4捨5
    入）。
六、綜上所述，原告請求確認兩造間就系爭土地之租賃關係存在
    ，為無理由，應予駁回；反訴原告本於所有權人之地位，請
    求被告拆除系爭土地上之地上物，並將系爭土地騰空交還反
    訴原告，反訴被告應自109年6月8日起至返還系爭土地之日
    止，按月給付1萬0,646元，為有理由，應予准許，逾此範圍
    之請求，為無理由，應予駁回。
七、兩造其餘主張、陳述及所提之證據暨攻擊防禦方法，經本院
    斟酌後，認為均不足以影響本判決之結果，無庸再逐一予以
    論列，併此敘明。
八、按訴訟費用，由敗訴之當事人負擔。各當事人一部勝訴、一
    部敗訴者，其訴訟費用，由法院酌量情形，命兩造以比例分
    擔或命一造負擔，或命兩造各自負擔其支出之訴訟費用。民
    事訴訟法第78、79條分別定有明文。查本訴部分係判決原告
    敗訴，反訴部分係判決反訴原告大部分勝訴，僅反訴被告應
    返還不當得利之起算日相異，故本、反訴之訴訟費用，自均
    應由原告即反訴被告負擔為妥，爰判決如主文第2、6項所示
    。
九、至反訴判決反訴原告勝訴部分，兩造均陳明願供擔保請准宣
    告假執行及免為假執行，經核於法並無不合，爰分別酌定如
    主文第7項所示之相當擔保金額，併准許之。至反訴原告敗
    訴部分，其假執行之聲請，因訴之駁回而失所依附，應併予
    駁回。
十、據上論結，本件原告之訴為無理由，反訴原告之訴為一部有
    理由，一部無理由，依民事訴訟法第78條、第79條、第390
    條第2項、第392條第2項，判決如主文。
中　　華　　民　　國　　110 　年　　9 　　月　　24　　日
                  民事第一庭　法  官　陳尹捷
以上正本係照原本作成。
如不服本判決，應於判決送達後20日內，向本院提出上訴狀並表
明上訴理由，如於本判決宣示後送達前提起上訴者，應於判決送
達後20日內補提上訴理由書（須附繕本）。
如委任律師提起上訴者，應一併繳納上訴裁判費。  　　　　　
中　　華　　民　　國　　110 　年　　9 　　月　　24　　日
                              書記官　曾美滋